臺灣臺東地方法院刑事判決　　　　　　　　95年度易字第56號
公　訴　人　臺灣臺東地方法院檢察署檢察官
被　　　告　丁○○
上列被告因恐嚇等案件，經檢察官提起公訴（95年度偵字第546
號），本院判決如下：
    主  文
丁○○公然侮辱人，處拘役貳拾日，如易科罰金，以銀元參佰元
即新臺幣玖佰元折算壹日。
    事  實
一、丁○○與丙○○係外甥與表舅關係，平日即因土地界址劃分
    夙有糾紛，而相處不睦，於民國94年10月28日下午2 時許，
    在臺東縣池上鄉第一公墓旁之道路，2 人錯車而過時，丁○○竟基於公然侮辱之犯意，在上開不特定多數人得以共見共
    聞之處所，辱罵丙○○「幹你娘雞巴」等語，致其名譽受損
    。
二、案經丙○○訴由臺灣臺東地方法院檢察署檢察官偵查起訴。
    理  由
壹、有罪部分：
一、證據能力方面：
    關於證人丙○○於檢察事務官詢問時之證述，被告丁○○於
    本院準備程序時同意作為證據（見本院卷第13頁），本院經
    核該等陳述作成時之情況，亦均無何不當之處，依刑事訴訟
    法第159條之5第1項，均得作為證據。
二、上揭事實，業據被告於本院準備程序及審理中坦承不諱，核
    與證人即告訴人丙○○於檢察事務官及本院審理中證述之情
    節相符。足認被告自白核與事實相符，應堪採信。本件事證
    明確，被告犯行堪以認定，應依法論科。
三、查被告行為後，刑法於94年2月2日修正公布，於95年7月1日
    施行。按行為後法律有變更者，適用行為時之法律，但行為
    後之法律有利於行為人者，適用最有利於行為人之法律，現
    行刑法第2條第1項定有明文。此條規定乃與刑法第1 條罪刑
    法定主義契合，而貫徹法律禁止溯及既往原則，係規範行為
    後法律變更所生新舊法律比較適用之準據法，是刑法第2 條
    本身雖經修正，但刑法第2 條既屬適用法律之準據法，本身
    尚無比較新舊法之問題，應一律適用裁判時之現行刑法第2
    條規定以決定適用之刑罰法律，合先敘明。又以本次刑法修
    正之比較新舊法，應就罪刑有關之共犯、未遂犯、想像競合
    犯、牽連犯、連續犯、結合犯，以及累犯加重、自首減輕暨
    其他法定加減原因（如身分加減）與加減例等一切情形，綜
    其全部罪刑之結果而為比較，最高法院95年度第8 次刑事庭
    會議決議可資參照。經查：
（一）刑法第33條第5 款有關罰金之最低數額部分，刑法分則編
      各罪所定罰金之貨幣單位原為銀元，修正前刑法第33條第
      5款規定：「罰金：（銀元）1元以上」，而銀元與新臺幣
      間之折算，依現行法規所定貨幣單位折算新臺幣條例規定
      ，以銀元1元折算新臺幣3 元；修正後刑法第33條第5款則
      規定：「罰金：新臺幣1000元以上，以百元計算之」；經
      比較修正前、後之規定，修正後刑法第33條第5 款所定罰
      金之最低數額，較之修正前提高，自以修正前刑法第33條
      第5款之規定有利於被告。
（二）罰金刑之貨幣單位及提高倍數部分：按修正刑法係自95年
      7月l日起施行，在此之前，刑法分別編有關罰金刑之貨幣
      單位係銀元；且依刑法分則編應處罰金者，應適用罰金罰
      鍰提高標準條例第l條、第4條之規定；亦即應按各該具體
      條文制定或修正之時間先後，定其提高之倍數。惟被告行
      為後，刑法施行法增訂第l條之l ，於95年6月14日經總統
      公布，並自同年7月l日起施行；該條規定：「中華民國94
      年l月7日刑法修正施行後，刑法分則編所定罰金之貨幣單
      位為新臺幣。94年l月7日刑法修正時，刑法分則編未修正
      之條文定有罰金者，自94年l月7日刑法修正施行後，就其
      所定數額提高為30倍。但72年6 月26日至94年l月7日新增
      或修正之條文，就其所定數額提高為3倍」。亦即自95年7
      月l 日起，刑法分則編所定罰金之貨幣單位，由原來之銀
      元改為新臺幣；且94年l月7日刑法修正時，刑法分則編未
      修正之條文定有罰金者，自95年7月l日起，有關罰金之數
      額提高為30倍。本件被告所犯，係刑法第309條第1項之罪
      ，該罪自24年7月l日施行後即未再修正，依增訂刑法施行
      法第l條之1之規定，其罰金以新臺幣為單位，數額應提高
      30倍。此與修正前之罰金以銀元為單位，且適用罰金罰鍰
      提高標準條例之結果應提高10倍，而新臺幣與銀元之比例
      為1：3，換算結果亦為30倍者，並無不同。揭櫫刑法施行
      法規範內容，本即包括規範刑法修正條文施行後所產生新
      舊法如何適用之問題，刑法施行法關於準據法有特別規定
      者，自應優先於刑法總則第2 條規定而為適用，而刑法施
      行法第1條之1既增訂於刑法施行法之規範體系內，並非增
      訂於刑法總則編內，再參照刑法施行法第1條之1之立法理
      由，即修正條文說明亦謂「考量新修正之刑法施行後，不
      再適用『現行法規所定貨幣單位折算新臺幣條例』，為使
      罰金數額趨於一致，避免衍生新舊法比較適用問題，以緩
      和實務適用法律之衝擊，爰於不變動罰金數額之前提下，
      規定第2 項如上」等語，依該條之立法目的，顯係基於解
      決新舊法比較適用所衍生問題而增訂該條規定以茲適用，
      則依體系解釋及目的解釋，刑法施行法第1條之1係新修正
      刑法第2條之特別規定，而應優先適用。
（三）綜上，揆諸前揭最高法院決議及修正後刑法第2條第1項規
      定，自應適用被告行為時之法律，即修正前刑法之相關規
      定予以論處。
四、核被告所為，係犯刑法第309條第1項之公然侮辱罪。爰審酌
    被告並無犯罪前科，有臺灣高等法院被告前案紀錄表附卷可
    稽，素行非劣，其與告訴人為親戚關係，對彼此間之糾紛，
    不思理性方式因應，即於上開時地以粗鄙言語公然辱罵告訴
    人，使告訴人之人格遭受貶抑，減損告訴人之聲譽，其動機
    與行為均有可訾，並斟酌對告訴人名譽上所受損害程度、迄
    今未獲告訴人原諒和解及犯罪後坦承犯行，態度尚可等一切
    情狀，量處如主文所示之刑，又被告於行為時之刑法第41條
    第1項前段規定：「犯最重本刑為5年以下有期徒刑以下之刑
    之罪，而受6 個月以下有期徒刑或拘役之宣告，因身體、教
    育、職業、家庭之關係或其他正當事由，執行顯有困難者，
    得以1元以上3 元以下折算1日，易科罰金。」；又被告行為
    時之易科罰金折算標準，修正前罰金罰鍰提高標準條例第2
    條前段（現已刪除）規定，就其原定數額提高為100倍折算1
    日，則本件被告行為時之易科罰金折算標準，應以銀元300
    元折算1 日，經折算為新臺幣後，應以新臺幣900元折算1日
    。惟95年7月1 日修正公布施行之刑法第41條第1項前段則規
    定：「犯最重本刑為5年以下有期徒刑以下之刑之罪，而受6
    個月以下有期徒刑或拘役之宣告者，得以新臺幣1000元、20
    00元或3000元折算1 日，易科罰金。」，比較修正前後之易
    科罰金折算標準，以95年7月1日修正公布施行前之規定較有
    利於被告，則應依刑法第2條第1項前段，適用修正前刑法第
    41條第1項前段，及修正前罰金罰鍰提高標準條例第2條之規
    定，併諭知易科罰金折算標準。
貳、不另為無罪諭知部分：
一、公訴意旨另以：被告丁○○基於恐嚇告訴人丙○○故意，於
    94年4月8日下午3、4時許，持刀至丙○○位於臺東縣池上鄉
    大埔村8鄰陸安4號住處，高舉該刀，致丙○○心生畏懼；又
    承上開恐嚇犯意及毀損故意，於同年7 月15日晚間10時許，
    向告訴人上開住處窗戶丟擲石塊，致告訴人所有之窗戶損壞
    並心生畏懼；復於94年10月28日下午2 時許，在臺東縣池上
    鄉第一公墓旁之道路，承上開恐嚇犯意，辱罵告訴人「幹你
    娘雞巴」，致告訴人心生畏懼，因認被告係犯刑法第305 條
    之恐嚇危害安全、同法第354條之毀損罪嫌云云。
二、按犯罪事實應依證據認定之，無證據不得認定其犯罪事實；
    不能證明被告犯罪者，應諭知無罪之判決，刑事訴訟法第15
    4條第2項、第301條第1項分別定有明文。又刑事訴訟上證明
    之資料，無論其為直接證據或間接證據，均須達於通常一般
    人均不致於有所懷疑，而得確信其為真實之程度，始得據為
    有罪之認定，若其關於被告是否犯罪之證明未能達此程度，
    而有合理性懷疑之存在，致使無從形成有罪之確信，根據「
    罪證有疑，利於被告」之證據法則，即不得遽為不利被告之
    認定，其以情況證據（即間接證據）斷罪時，尤須基於該證
    據在直接關係上所可證明之他項情況事實，本乎推理作用足
    以確證被告有罪，方為合法，不得徒憑主觀上之推想，將一
    般經驗上有利被告之其他合理情況逕予排除，此觀諸最高法
    院75年臺上字第4986號、32年度上字67號判例意旨亦甚明顯
    。
三、公訴人認被告犯此部分之恐嚇安全、毀損罪嫌，係以告訴人
    於檢察事務官詢問、偵查中之證詞、證人甲○○於檢察事務
    官詢問、偵查中之證詞，及卷附告訴人筆記本影本1 紙為其
    主要論據。訊據被告堅決否認有何恐嚇及毀損之犯行，辯稱
    ：94年4月8日下午3、4時許，我帶著3 把刀經過告訴人菜園
    ，因為之前我們有發生糾紛，怕引起告訴人誤會，所以我就
    把2把刀丟在地上，告訴人則跑過來將我腰上的另1把刀子拿
    走，並呼喊證人甲○○過來，我看到證人甲○○過來我就跑
    掉了，我並沒有向告訴人舉起刀子。同年7 月15日晚上，我
    和朋友一同去關山用餐，沒有在家，所以不可能去告訴人家
    丟石頭，告訴人的玻璃不是我弄破的云云。
四、經查：
（一）告訴人雖證稱：被告於94年4月8日下午3、4時許，身上帶
      著3把刀子，把2把短的刀丟在外面後，就進來我家，並舉
      起長的刀子作勢要砍我，我抓住被告的雙手，所以刀子掉
      在地上，被告就回家了等語，茍被告確係為恐嚇告訴人而
      攜帶3把刀至告訴人住處，何以主動丟棄其中2把刀？再者
      ，告訴人復證稱：證人甲○○隔了5 分鐘才到，並沒有與
      被告碰到面等語，亦與證人甲○○於證稱：我去告訴人家
      時，看到被告從告訴人的菜園出來等語不相符，況被告究
      竟有無進入告訴人住處，除告訴人之指訴外，並無其他證
      據，仍有疑義。參以，證人甲○○證稱：我看到被告手上
      拿著1把刀，腰間還繫著1把刀，刀刃都還在刀鞘內，我將
      被告手上及身上之刀子拿下來，之後我走進告訴人家裡，
      告訴人把地上的刀給我等語，是告訴人及證人甲○○就案
      發當日被告離去時究竟刀子是在地上或在被告身上，此簡
      單而明確之事實，證述竟仍不一致，足見其2 人前揭指證
      實是否可信，實非無疑。另從告訴人主動搶下被告持刀，
      被告亦未再有任何動作以觀，足徵告訴人於被告彼時之任
      何行為尚未產生畏懼之心，是被告之行為亦與恐嚇危害安
      全罪之犯罪構成要件行為不相符，尚難以該罪相繩。
（二）告訴人另指訴被告於94年7 月15日晚間10時許，持石塊投
      擲其住處窗戶，毀損窗戶玻璃，並造成其害怕部分，惟按
      告訴人之告訴，係以使被告受刑事訴追為目的，是其陳述
      是否與事實相符，仍應調查其他證據以資審認，最高法院
      著有52年臺上字第1300號判例意旨可資參照。查證人甲○○證稱：告訴人家裡玻璃遭破壞的事，是告訴人叫我過去
      我才知道，之後警察也有到場，告訴人跟我說，有人打破
      他的玻璃，是不是要丟他，他說他有看到是被告丟的等語
      ，是以甲○○既並未親眼目睹投擲石塊究係何人所為，僅
      事後聽告訴人轉述，此部分核屬傳聞證據，應不得作為證
      據。次查，被告雖曾因土地事宜與被告發生糾紛，平常相
      處不佳，業據被告供承在卷，與證人甲○○證述明確，然
      無法據以認定此次犯行係被告所為，至於被告住處雖離告
      訴人住處相離約10公尺，然如僅憑此點即遽認係被告所為
      ，則仍嫌速斷。況告訴人雖稱當日有報警處理，警察告知
      被告在家云云，惟經本院電詢臺東縣警察局關山分局池上
      分駐所之結果，並無告訴人當日報案之紀錄，有本院電話
      紀錄表在卷可佐，且證人甲○○證稱：警察去被告家後，
      回來跟我說被告沒有在家，只有被告父親在家，所以沒有
      找到被告等語。從而，告訴人此部分指訴，並無其他證據
      足資佐證，故尚難僅以其片面指訴，認定被告此部分犯行
      。
（三）按刑法第305 條之恐嚇罪，所稱以加害生命、身體、自由
      、名譽、財產之事，恐嚇他人者，係指以使人生畏怖心為
      目的，而「通知將加惡害之旨於被害人」而言（最高法院
      52 年臺上字第751號判例要旨參照）。再按侮辱係指直接
      對人謾罵、嘲笑或其他表示足以貶損他人評價，使人難堪
      為目的，以語言或動作表示不屑輕蔑或攻擊之意思，足以
      對個人在社會上所保持之人格、地位，達貶損其評價之程
      度之意。查被告辱罵告訴人「幹你娘雞巴」乙節，業據被
      告坦承不諱，核與告訴人證述相符，惟「幹你娘雞巴」之
      穢語，詞意極其粗鄙輕蔑，客觀上已足使受罵者感到難堪
      與屈辱，但並無以將加害生命、身體、自由、名譽、財產
      之事，通知告訴人之情事，且告訴人於本院審理中證稱：
      因為當時被告是開9 人座的車子，我是騎機車，所以很害
      怕等語，足徵告訴人並非聽聞知悉被告上開辱罵言語，致
      其心生畏懼，是被告此部分所為，與刑法第305 條之恐嚇
      危害安全罪之犯罪構成要件，尚屬有間，自非得以上開罪
      責相繩。
（四）另告訴人筆記本影本1紙上雖記載「1月13日11時半、93年
      12月31日、94年4月8日、94年7月15日10時15分、94年9月
      11日下午6時10分小心、94年10月28日下午14時、2月11日
      下午5時、2月14日下午4 時」等文字，惟尚難從上開記載
      ，而認定被告有上述之犯行。
（五）綜上觀之，被告上述之犯行尚屬不能證明，此外復查無其
      他積極證據足認被告確有此部分之恐嚇安全及毀損犯行，
      此部分尚不能證明被告犯罪，依上揭說明，本應為無罪之
      諭知，惟公訴人認此部分與上開有罪之公然侮辱犯行部分
      ，有牽連犯之裁判上一罪關係，爰不另為無罪之諭知，併
      此敘明。
參、適用之法條：
（一）刑事訴訟法第299條第1項前段。
（二）刑法第2條第1 項前段、第309條第1項、修正前第41條第1
      項。
（三）刑法施行法第1條之1第1項、第2項前段。
（四）修正前罰金罰鍰提高標準條例第2條。
（五）現行法規所定貨幣單位折算新臺幣條例第2條。
本案經檢察官乙○到庭執行職務。
中　　華　　民　　國　　96　　年　 　2　　月　　14　　日
                  刑事第四庭    審判長法  官   黃建都
                                      法  官   黃珮茹
                                      法  官   陳君鳳
以上正本證明與原本無異。
如不服本判決，應於判決送達後10日內向本院提出上訴狀。（須
附繕本）
                                      書記官   洪月甚
中　　華　　民　　國　　96　　年　　2　　月　　16　　日
附錄本案論罪科刑法條全文：
刑法第309條第1項：
公然侮辱人者，處拘役或300元以下罰金。
